臺灣高雄地方法院民事判決　　　　　　 92年度重訴字第468號
原　　　告　林商行強化安全玻璃廠股份有限公司
法定代理人　丙○○
訴訟代理人　黃金龍律師
　　　　　　尤挹華律師
複代理人　　郭正鵬律師
被　　　告　甲○○
訴訟代理人　石繼志律師
複代理人　　邱超偉律師
被　　　告　丁○○
訴訟代理人　楊曉邦律師
　　　　　　聶齊桓律師
複代理人　　乙○○
被　　　告　中國信託商業銀行股份有限公司
法定代理人　戊○○
訴訟代理人　范纈齡律師
上列當事人間損害賠償事件，本院於民國96年11月26日言詞辯論
終結，判決如下：
  主  文
原告之訴及假執行之聲請均駁回。
訴訟費用由原告負擔。
  事實及理由
一、本件被告中國信託商業銀行股份有限公司（下稱中國信託銀
    行）之法定代理人原為辜仲諒，於民國95年8 月28日在本件
    訴訟繫屬中變更為戊○○，經其具狀聲明承受訴訟，依法並
    無不合，應予准許。
二、原告主張：
  (一)原告於民國90年8 月1 日與被告中國信託銀行簽立授信綜合
    額度契約暨總約定書（下稱系爭授信契約），約定原告之總
    授信額度為新台幣（下同）2 億8 千萬元。被告中國信託銀
    行鑑於原告有從事外匯收支業務，遂由其職員即被告丁○○
    向當時原告之財務經理即被告甲○○推薦投資與外匯交易往
    來相關之金融商品，原告之總經理鑑於對此類交易並無經驗
    ，乃指示被告甲○○此部分之交易額度應限制在1 千萬元內
    ，以控制損益，並符合與被告中國信託銀行之金融交易授信
    額度為1,000 萬元之限制。
  (二)詎被告甲○○及丁○○未經原告同意，隱瞞交易虧損實情，
    進而在上開1 千萬元之金融交易額度外，分別於90年12月11
    日越權流用1 千萬元、90年12月31日流用三千萬元、91年1
    月23日流用2 千萬元、91年3 月28日流用5 千萬元，合計4
    筆共1 億1 千萬元之融資貸款金額款項，用以從事外匯選擇
    權交易、遠期外匯交易、換匯換利交易，且被告丁○○亦未
    依約在交易前向原告為相關報價、條件說明書、建議、請求
    、指示等揭露風險的必要行為。迄至92年4 月間原告知悉上
    情後，停止並結算全部各項金融交易以阻止損害之擴大，原
    告總計受有106,498,159 元之交易損失。被告甲○○及丁○
    ○未經原告同意共同私下流用原告之金融交易額度，乃屬越
    權之侵權行為，於90年12月11日至91年3 月28日共4 次挪用
    共1 億1 千萬元之原告融資貸款金額款項，侵害原告之財產
    權，原告受有至少96,498,159元之損害（即106,498,159 元
    扣除先前原告同意之金融交易額度1 千萬元，計算式：
    106,498, 159-10,000,000= 96,498,159） ，被告甲○○及
    丁○○應依民法第184 條第1 項前段、第185 條第1 項負共
    同侵權行為責任，被告中國信託銀行為被告丁○○之僱用人
    ，應依民法第188 條規定，對被告丁○○之侵權行為，負連
    帶賠償責任，爰依上開民法侵權行為之規定提起本件訴訟，
    而為損害之一部請求等語。並聲明：(一)被告甲○○、丁○○
    應連帶給付原告1,000 萬元，及自起訴狀繕本送達翌日起至
    清償日止，按年利率5%計算之利息。(二)被告中國信託銀行就
    被告丁○○部分，應與被告丁○○連帶給付原告1,000 萬元
    ，及自起訴狀繕本送達翌日起至清償日止，按年利率5%計算
    之利息。(三)原告願供擔保請准宣告假執行。
三、被告之答辯：
  (一)被告甲○○則以：
  1.原告與被告中國信託銀行於90年8 月1 日簽立系爭授信契約
    時，確實係約定交易金融額度之上限為1 千萬元，其後，被
    告甲○○經被告丁○○之介紹，為了將原告之外匯資產進行
    避險及從中賺取利差，乃進行外匯選擇權交易，當時已知道
    此會佔用系爭授信契約之交易額度，但不知實際上會佔用多
    少額度；如金額超過預設之額度致須流用其他額度時，被告
    丁○○會以電話告知被告甲○○。被告丁○○於為原告進行
    金融交易之初，均有先與被告甲○○聯絡，經被告甲○○同
    意後始執行，惟自91年2 月16日起，竟先行代原告下單，待
    交易完成後再以電話通知被告甲○○，甚至迄至被告甲○○
    收到交易確認書後始向被告丁○○查詢，使原告及被告甲○
    ○喪失事前對交易判斷及風險評估之機會。
  2.被告丁○○自91年3 月間起突然擴大原告美元、日圓之選擇
    權交易之舉，為造成原告日後虧損之主因。被告甲○○係唯
    恐揭露損失將造成原告股東恐慌，乃未將投資損失之事告知
    原告，迄至92年4 月間發現虧損嚴重，始向原告報告，原告
    乃於92年5 月間2 次向被告中國信託銀行申請額度流用。惟
    除被告丁○○之上開行為外，被告中國信託銀行於交易過程
    中並未提供任何損益表及每月外匯選擇權未到期交易明細表
    ，致被告甲○○無從得知整體損益狀況，亦無從對每筆即將
    到期之外匯選擇權交易作判斷，實有隱瞞客戶之嫌，且被告
    中國信託銀行自91年4 月26日起，均係以差額結算方式處理
    選擇權權利金收入及到期損益之結算，故原告之損失實應由
    被告丁○○及中國信託銀行負最大責任。
  3.被告中國信託銀行就大部分之交易雖有寄發交易確認書予被
    告甲○○，但有一部分並未寄發，且並未提供任何損益報表
    ，致被告甲○○無法得知整體損益情形。甚且，被告丁○○
    於90年10月4 日、同年月12日進行換匯交易、外匯選擇權交
    易時，即已逾越1 千萬元之額度，但被告中國信託銀行人員
    竟表示換匯交易類似外幣融資，不應記入金融交易額度，外
    匯選擇權交易之損益則需以到期日當時之匯率結算，依匯率
    變動趨勢損益不會超過1 千萬元，被告甲○○乃信以為真，
    而未向原告報告，且因被告中國信託銀行人員表示為彌補損
    失所需之操作額度，應在換約時更改金融交易額度，從而原
    告於91年8 月13日換約時，才將金融交易額度調整為1 億2
    千萬元，其他信用額度調整為1 億6 千萬元。之後因發現操
    作金額超過該額度，被告中國信託銀行遂提出額度流用之建
    議，被告甲○○僅表示要考慮，並未明確表示同意，亦未向
    原告報告。至94年4 月間被告甲○○向原告報告虧損情形後
    ，原告為了處理未到期部位之外匯交易，需再有額度供操作
    ，乃才向被告中國信託銀行申請就其他信用額度1 億6 千萬
    元中流用6 千萬元作為金融交易額度，分別為92年5 月8 日
    申請流用2 千萬元，92年5 月22日申請流用4 千萬元。以上
    2 次申請流用為原告有正式申請，其餘於91年8 月13日換約
    以前，原告皆未曾申請流用過，被告甲○○亦未曾作此要求
    ，然被告中國信託銀行卻於90年12月11日、90年12月31日、
    91 年3月20日3 次以其內部簽呈簽准增加原告之金融交易額
    度1 千萬元、3 千萬元、5 千萬元，卻未經原告之申請，此
    違約、違法之行為，導致被告丁○○得以巨大金額進行外匯
    交易。
  4.是被告丁○○逾越其交易員之權限及份際，及被告中國信託
    銀行擅自增加原告之金融交易額度，皆應共負原告損失之最
    大責任，爰聲明請求駁回原告之訴及假執行之聲明，如受不
    利判決願供擔保請准宣告免為假執行等語資為抗辯。
  (二)被告丁○○否認有與被告甲○○共同越權流用資金及違反風
    險告知之義務之行為，並以：
  1.其為前台人員，即負責接收客戶指示並依其指示進行金融交
    易之下單行為，資金額度流用與否，非屬被告丁○○之權限
    範圍。
  2.各該筆交易業經被告中國信託提出蓋有原告印鑑之各筆交易
    確認書，縱或有極少數交易確認書尚未尋獲，惟原告進行次
    筆交易本身，適足證明前筆交易係合法履行，且依金融交易
    總約定書第3 條「確認、結算與交割」中規定：「倘立約人
    （即原告）未於收到確認函後1 個營業日內、或於貴行寄發
    確認函次日起7 日內、或於交易完成次日起計14日內提出異
    議者，不論貴行是否已收到立約人寄回之確認函，視為立約
    人已接受並同意確認函所載事項正確無誤，立約人絕無異議
    。」故原告既已同意進行各筆金融交易，其嗣後因巿況不如
    預期所受之投資損失，即欠缺不法性。
  3.被告在為原告下單時，任何人包括原告、被告甲○○、丁○
    ○及中國信託銀行均無法確定系爭交易將來之盈虧為何，易
    言之，原告可能因系爭金融交易而獲利，亦可能因而發生虧
    損，而原告本件所受之損害，係因原告所從事之金融交易在
    到期日時行情不如預期所致，顯然非屬通常可能均會發生之
    結果，故本件原告請求被告丁○○應負損害賠償責任，顯然
    欠缺相當因果關係。
  4.被告甲○○原為原告之財務經理，且經原告授權而為各筆金
    融商品交易代理人，自有代理原告訂立、變更各衍生性金融
    商品之契約及從事衍生性金融商品交易之權，縱使原告有對
    被告甲○○之代理權有為何限制，亦不得對抗善意第三人即
    被告丁○○及中國信託銀行。因而聲明請求駁回原告之訴及
    假執行之聲明，如受不利判決願擔擔保請准宣告免為假執行
    等語資為抗辯。
  (三)被告中國信託銀行則以：
  1.否認被告丁○○有未經原告同意而自行下單。原告與被告中
    國信託銀行確曾訂立系爭授信契約，約定之總授信綜合額度
    雖均為2 億8 千萬元，但歷經二次換約後，其中金融交易額
    度已由原先之1 千萬元提高為1 億2 千萬元，則被告於該額
    度範圍內為原告進行金融交易，況且全部交易均有經過原告
    同意，被告並無私下交易之情形，自無何違約或違法可言。
    又原告至少於89年間，即已從事外匯選擇權交易，就雙方授
    信約定之金融交易額度係指金融交易信用風險額度，而非交
    易金額之上限額度一事知之甚詳，被告中國信託銀行實無原
    告所稱違約超額交易之情事。再者，被告甲○○係原告所指
    定之有權交易人員，則被告甲○○所為交易行為之效力自應
    及於原告，原告不得以被告甲○○之行為逾越授權範圍而對
    抗被告中國信託銀行，且原告若對甲○○之代理權設有任何
    限制，亦不得對抗被告中國信託銀行，故被告並無原告所稱
    之「越權交易」情事。又授信額度係依被告中國信託銀行單
    方決意所提供予原告使用，且其額度之多寡由被告決定，被
    告並有權根據實際狀況調整之，故縱使假設被告未經原告申
    請，單方面提高某授信用途之額度，被告中國信託銀行亦根
    本無所謂越權可言。
  2.系爭授信契約之「金融交易總約定書」僅係原告得向被告中
    國信託請求提供報價、建議及風險說明之服務，或得以口頭
    或書面向被告中國信託提出請求，並未規範被告中國信託負
    有告知風險之義務，故系爭授信契約之「金融交易總約定書
    」並無法推論出被告中國信託負有風險告知義務。又針對金
    融交易可能面臨之風險，被告於「授信總約定書」已以「風
    險預告書」特為預告。
  3.原告所稱之損失皆來自市場波動風險所造成，亦即因衍生性
    金融商品之市場波動所造成，其損失均與原告所稱之「越權
    流用」或「未盡風險告知義務」無關。爰聲明請求駁回原告
    之訴及假執行之聲明，如受不利判決願供擔保請准宣告免為
    假執行等語資為抗辯。
四、兩造不爭執之事項：
  (一)原告於90年8 月1 日與被告中國信託銀行簽立系爭授信契約
    時，約定原告之總授信額度為3 億1 千萬元，金融交易授信
    額度為1 千萬元。
  (二)原告於91年8 月13日與被告中國信託銀行換約，另行簽立「
    銀行授信綜合額度契約暨總約定書」，約定原告之總授信額
    度為2億8千萬元。
  (三)「金融交易額度」為金融交易風險額度，並非「名目本金」
    。
  (四)被告甲○○於89至92年間擔任原告之財務經理，原告曾於89
    年7 月31日、91年4 月9 日、91年8 月26日出具有權交易人
    員授權書及確認章授權書予被告中國信託銀行，表明由被告
    甲○○擔任原告與被告中國信託銀行簽訂之金融交易總約定
    書所涉及之各項交易之代理人，而有權代表原告以口頭或書
    面方式向被告中國信託銀行提出交易請求、完成交易或進行
    相關之指示，並就金融交易總約定書所涉及之各項交易進行
    確認。
  (五)原告委託中國信託所進行的金融交易共計308 筆，其中276
    筆有確認書，另有32筆查無確認書，原證五之一的所列之13
    筆均有確認書，確認書之公司章、負責人之章形式上真正均
    不爭執。
  (六)原告就其所主張有損失之各筆金融交易，未依「金融交易總
    約定書」第三條第1項「確認」之約定，提出異議。
  (七)就原證五之一所列之已實現損失106,498,159 元，原告均已
    於交割日時一一自不同銀行帳戶撥款支付完畢。
  (八)被告中國信託銀行90年12月11日、90年12月31日、91年1 月
    11 日 、91年3 月20日之簽呈記載，原告之金融交易額度新
    增風險交易額度1 千萬、3 千萬、2 千萬、5 千萬元。
  (九)各筆未交割交易之金融交易風險額度總額，如超過中國信託
    商業銀行股份有限公司設定之金融交易的風險額度總額時，
    電腦系統會自動停止交易。
五、本件之爭點：
  (一)原告是否有民法第184 條第1 項前段規定之「權利」受侵害
    ，而得依該條項前段請求被告負侵權行為損害賠償責任？
  (二)被告甲○○、丁○○是否有越權流用原告之金融交易額度之
    行為？如有，那幾筆金融交易係屬越權流用所為？
    被告中國信託銀行是否知悉原告公司財務經理甲○○所為之
    流用申請係屬越權？原告事後是否已承認原告公司財務經理
    甲○○所為之各筆金融交易？
  (三)原告就其所主張有損失之各筆金融交易，被告甲○○是否知
    情並告知原告公司？
  (四)被告對原告風險告知義務之具體內容為何？被告丁○○對原
    告是否有未盡風險告知義務之行為？那幾筆金融交易未盡風
    險告知義務？
  (五)原告於金融交易所受之虧損，與原告所主張之被告甲○○、
    丁○○「越權流用額度交易」、「未盡風險告知義務」之行
    為間是否有因果關係？
  (六)原證五之一所載之13筆交易，是否係延續之前的交易而來？
六、本院對上開爭點之判斷：
  (一)按「因故意或過失，不法侵害他人之權利者，負損害賠償責
    任。」民法第184 條第1 項前段定有明文。亦即在民法第
    184 條所規範之侵權行為責任體系之下，若被侵害者係他人
    之「權利」時，只要加害人具有故意或過失，即應依民法第
    184 條第1 項前段負損害賠償責任；但若被侵害者非屬「權
    利」，而僅為純粹經濟上損失（又稱「純粹財產上損害」）
    等一般財產上利益，被侵害者即僅得依據民法第184 條第1
    項後段之規定，限於加害人係出於故意，且係以背於善良風
    俗之方法加損害於被侵害者之情形，始應負擔侵權行為之損
    害賠償責任。查本件原告主張其受被告等所侵害者，為原告
    依系爭授信契約於中國信託銀行之授信融資貸款金額2 億8
    千萬元之「財產權」（見本院第三卷第195 頁及第四卷第82
    頁民事陳述意見狀），故依民法第184 條第1 項前段、第
    185 條及第188 條提其起本件請求（本院卷二第36頁言詞辯
    論筆錄）。又民法第185 條第1 項前段之共同侵權行為人連
    帶賠償責任及同法第188 條之僱用人連帶賠償責任，仍以共
    同侵權行為人及受僱人之行為已符合同法第184 條之侵權行
    為要件為前提，是本件首應審究者，為民法第184 條第1 項
    前段之侵權行為構成要件是否具備。
  (二)再查：原告雖與被告中國信託銀行訂立系爭授信契約，並約
    定授信融資貸款金額為2 億8 千萬元，然此僅使原告自被告
    中國信託銀行獲得同額之授信額度而已，並非因此使原告取
    得2 億8 千萬元之金錢所有權。亦即原告得於約定授信額度
    範圍內，與被告中國信託銀行進行借款、委任開發遠期信用
    狀或從事金融交易等金融往來，再依約定方式與被告中國信
    託銀行進行結算，如有獲利，則被告中國信託銀行固負有給
    付獲利金額之義務，反之若係虧損，則原告即負有給付被告
    中國信託銀行虧損金額之義務。本件原告與被告中國信託銀
    行就原證五之一所列之經結算之金融交易已實現損失為
    106,498, 159元，且原告均已於交割日時一一自不同銀行帳
    戶撥款支付予被告中國信託銀行完畢等情，既為兩造所不爭
    ，亦足見原告雖依上開授信契約書所享有2 億8 千萬元之授
    信額度，並非因此使原告取得同額之金錢所有權。否則若係
    原告已取得與金融交易授信額度同額之金錢所有權，則於交
    易虧損後，不過造成原告金錢所有權之減少而已，殊無再由
    原告給付虧損金額予被告中國信託銀行之必要。故原告因金
    融交易受有損失，亦僅係依系爭授信契約對被告中國信託銀
    行負擔支付金錢之債務，並非其既存之財產權受有何等侵害
    甚明，是原告主張因被告丁○○為原告進行之金融交易行為
    所受之投資損失，顯係總體財產上之不利益，而屬純粹經濟
    上損失。而純粹經濟上損失既非民法第184 條第1 項前段所
    稱之權利，業如前述，原告依民法第184 條第1 項前段、第
    185 條第1 項請求被告丁○○、甲○○連帶賠償其所受損害
    ，即屬無據。
  (三)又被告丁○○之行為既不符合民法第184 條第1 項前段之侵
    權行為要件，原告亦未主張並舉證丁○○之行為符合其他侵
    權行為之要件，被告中國信託銀行亦無依民法第188 條第1
    項前段負連帶賠償責任之餘地。
  (四)至原告主張被告甲○○、丁○○越權流用原告之金融交易額
    度，及被告中國信託銀行未盡風險告知義務等情，姑不論其
    是否屬實，核均屬被告甲○○是否違反委任契約及被告中國
    信託銀行是否違反系爭授信契約上義務之問題，尚與侵權行
    為之法律關係無涉。原告於本件既僅主張侵權行為之損害賠
    償請求權，並陳明其餘法律關係均不主張（本院卷一第122
    頁），則前述其餘兩造爭點即無審酌之必要。
七、綜上所述，原告既未能舉證證明其有何民法第184 條第1 項
    前段所稱之權利遭受侵害，從而其依民法第184 條第1 項前
    段、第185 條、第188 條之規定，請求被告甲○○、丁○○
    連帶給付原告1,000 萬元，及自起訴狀繕本送達翌日起至清
    償日止，按年利率5%計算之利息，並請求被告中國信託銀行
    就被告丁○○部分，與被告丁○○連帶給付原告1,000 萬元
    ，及自起訴狀繕本送達翌日起至清償日止，按年利率5% 計
    算之利息，為無理由，應予駁回。又原告之訴既經駁回，其
    假執行之聲請即失所附麗，應併予駁回。
八、本件事證已臻明確，兩造其餘攻擊防禦方法或舉證，經審酌
    後，認與判決結果不生影響，爰不逐一論列，併此敘明。
九、訴訟費用負擔之依據：民事訴訟法第78條。
中　　華　　民　　國　　96　　年　　12　　月　　17　　日
                  民事第五庭法　官　葉啟洲
正本係照原本作成。
如不服本判決，應於送達後20日內，向本院提出上訴狀並表明上
訴理由，如於本判決宣示後送達前提起上訴者，應於判決送達後
10日內補提上訴理由書（須附繕本）。
中　　華　　民　　國　　96　　年　　12　　月　　17　　日
                            書記官　吳慕瑩
